【裁判字號】    98,交抗,2249
【裁判日期】    980918
【裁判案由】    違反道路交通管理處罰條例
【裁判全文】
臺灣高等法院交通事件裁定            98年度交抗字第2249號
抗  告  人    交通部公路總局臺北區監理所板橋監理站
即原處分機關
代  表  人    劉勝福
受  處分人    甲○○
上列抗告人因違反道路交通管理處罰條例案件，不服臺灣板橋地
方法院中華民國98年6月25日裁定（98年度交聲字第1563號），
提起抗告，本院裁定如下：
    主  文
抗告駁回。
    理  由
一、抗告意旨略以：(1)對「未領有機器腳踏車駕駛執照，汽車駕
    駛執照吊扣期間駕駛機器腳踏車之違規處罰適用條款議題乙
    節，查就道路交通管理處罰條例所稱吊扣及吊銷或註銷方為
    消滅資格效力之處分，上開會議所持駕駛執照吊扣期間屬無
    效駕駛執照之見解，並不妥適」為交通部95年10月2日交路
    字第0950051192號所函釋；「未領有機器腳踏車駕駛執照之
    駕駛人，於汽車駕駛執照吊扣期間駕駛機器腳踏車者，仍應
    適用道路交通管理處罰條例第21條第1項第5款處罰鍰」為交
    通部95年9月14日路監交字第0951005442A函釋；「查有關已
    領有汽、機車駕駛執照之駕駛人，其駕車有違反道路交通管
    理處罰條例第35條之行為者，當依該條例規定，處以罰鍰及
    吊扣（銷）駕駛執照之處分」為交通部94年9月15日交路字
    第0940051433號函釋。現行駕駛執照種類依道路交通安全規
    則第53條規定計有15種，除國際駕照外，一般民眾最多持機
    器腳踏車（簡稱機車）及四輪以上汽車駕照，而94年12月28
    日修正該條例第68條，應僅指「吊銷駕駛執照處分，始吊銷
    其持有各級車類之駕駛執照」，排除「吊扣駕駛執照處分時
    ，吊扣其持有各級車類之駕駛執照」（參照本院97年交抗字
    第678號裁定、交通部89年8月30日交路字第008861號函釋）
    ；(2)現行條文對吊扣時自依該條例第35條規定處罰，與剝奪
    人民駕駛資格之吊銷處分不同，且持汽車駕照係可駕駛輕型
    機車，本件受處分人並無持有機車駕照，又騎乘輕型機車違
    規，其汽車駕照為其駕車許可憑證，自應該條例第35條規定
    吊扣駕照1年（參照本院97年交抗字第118號裁定），而罰鍰
    部分又不能依第65條第1項第3款易處吊扣駕照，則原審將第
    35條割裂適用，實有不妥，原裁定有上開不當，爰請撤銷原
    裁定云云。
二、原裁定意旨略以：
  (一)原處分意旨略以：受處分人甲○○於民國98年6月1日凌晨0
    時3分許，酒後騎駕車號WTK-287號輕型機車，行經台北縣中
    和市○○路87號前方路段時，為警攔停查獲，測得其呼氣酒
    精濃度值為每毫升0.49毫克，有「汽車駕駛人酒精濃度超過
    規定標準」之違規，經警當場舉發，填具台北縣政府警察局
    98年6月1日北縣警交大字第CO0000000號舉發違反道路交通
    管理事件通知單，原處分機關於98年6月2日依道路交通管理
    處罰條例第35條第1項第1款規定，裁處罰鍰新台幣（下同）
    3萬元、吊扣駕駛執照12個月（因受處分人無機車駕駛執照
    ，而應吊扣普通小型車駕駛執照），並依同條例第24條第1
    項第2款規定，施以道路交通安全講習，受處分人於同日聲
    明異議等情。
  (二)異議意旨略以：異議人確於前開時地，酒後騎駕機車為警舉
    發，異議人深感悔悟，對罰鍰及道安講習部分均無異議，然
    異議人騎駕輕型機車，卻吊扣普通小型車駕照，實有不妥，
    影響工作權益，為此聲明異議，聲請撤銷原處分關於吊扣汽
    車駕照部分等語。
  (三)經查：異議人於前開時地，酒後騎駕機車，為警舉發之事實
    ，為異議人所不否認，應堪信為真實。而異議人並無機車駕
    駛執照，僅持有普通小型車駕駛執照等情，有汽車駕駛人駕
    駛執照查詢資料附卷可稽，亦堪認定。惟按道路交通管理處
    罰條例第68條於94年12月14日修正公布，經行政院以95年2
    月27日行政院院台交字第0950082898號令核定自95年3月1日
    施行，而本件行為時及裁決時係分別為98年6月1日、6月2日
    ，均在該條文修正後，是本件違規行為之認定，自應依行為
    時及裁處時之道路交通管理處罰條例第68條規定裁處。而修
    正後之該條文規定「汽車駕駛人，因違反本條例及道路交通
    安全規則之規定，受吊銷駕駛執照處分時，吊銷其持有各級
    車類之駕駛執照」（與修正前比較係刪除「吊扣」），其修
    正之原因乃舊法將違規駕駛人所持有各級車類之駕駛執照一
    併吊扣或吊銷失之過酷，影響人民工作及生活甚鉅，故依修
    正後規定，受吊扣駕駛執照處分時，不再吊扣其持有各級車
    類之駕駛執照，僅於受吊銷駕駛執照處分時，始吊銷其持有
    各級車類之駕駛執照。異議人違規時係騎駕輕型機車，其依
    法所受之處分應為限制騎駕機車之權利，而應吊扣機車駕駛
    執照，始符該條文之修正意旨。然因異議人並未領有機車駕
    駛執照，於此情形，自無從處以異議人吊扣機車駕駛執照之
    處分。原處分機關認應吊扣其普通小型車駕駛執照，自有未
    恰。
  (四)綜上所述，本案異議人騎駕輕型機車，雖為警舉發「酒精濃
    度超過規定標準」之違規，惟異議人既無輕型機車駕駛執照
    ，自無從裁處吊扣機車駕駛執照之處分，原處分機關仍予裁
    罰，尚有未洽。異議人聲明異議為有理由，應將原處分關於
    吊扣異議人駕駛執照（普通小型車）12個月部分撤銷，另諭
    知異議人此部分不罰等語。
三、本院查：
(一)1.按汽車駕駛人，駕駛汽車經測試檢定酒精濃度超過規定標準
    者，處新臺幣 1萬5千元以上6萬元以下罰鍰，並當場移置保
    管該汽車及吊扣其駕駛執照 1年；又汽車駕駛人有第35條第
    1 項規定之情形者，應接受道路交通安全講習，道路交通管
    理處罰條例第35條第1項第1款、第24條第1項第2款分別定有
    明文。再汽車駕駛人，因違反本條例及道路交通安全規則之
    規定，受吊銷駕駛執照處分時，吊銷其持有各級車類之駕駛
    執照，道路交通管理處罰條例第68條亦定有明文。
  2.本件原處分機關就受處分人騎駕輕型機車而有呼氣酒精濃度
    超過規定標準之違規行為，對受處分人處以「吊扣駕駛執照
    （普通小型車）12個月」之處分，顯有違反修正後道路交通
    管理處罰條例第68條之規定，業經原審裁定詳敘理由如前。
(二)1.次按道路交通管理處罰條例第68條已於民國94年12月14日修
    正，查其修正過程與修正條文，立法委員認為原條文「汽車
    駕駛人，因違反本條例及道路交通安全規則之規定，受吊扣
    或吊銷駕駛執照處分時，受吊扣或吊銷其持有各級車類之駕
    駛執照」將違法或違規駕駛人所持有各級車類之駕駛執照一
    併吊扣或吊銷，失之過酷，對於人民工作與生活影響過鉅，
    有違比例原則，經與交通部協商後，乃將其中「受吊扣處分
    者，吊扣其持有各級車類之駕駛執照」部分之規定刪除。是
    駕駛人違反道路交通管理處罰條例第35條第1項第1款之規定
    而受吊扣駕駛執照處分時，依修正後同法第68條規定並參照
    其修正意旨，應僅得吊扣違規或違法當時駕駛車類之駕駛執
    照。又酒醉駕車行為均製造法所不容許之風險，以風險製造
    之立場觀之，並不因駕駛車輛種類之不同，而有所差別，但
    從風險實現之觀點而言，酒醉駕駛車類之不同，其對於交通
    安全衍生之實害結果也有所差異，如駕駛人駕駛低一級之車
    類違反本條例之規定時，不論其所造成之實害結果，而一律
    吊扣駕駛人所持有之各類駕照，亦有違反相同事件相同處理
    ，不同事件不同處理之平等原則（本院暨所屬法院97年法律
    座談會刑事類提案第40號討論暨審查意見同此意旨）。
  2.參諸上開道路交通管理處罰條例第68條之修正過程與修正理
    由，行為人有道路交通管理處罰條例第35條第1項第1款所規
    定之違規行為，須吊扣駕駛執照時，應僅能吊扣行為人違法
    或違規當時駕駛車輛所憑之駕駛執照，不得再吊扣行為人所
    持有、與駕駛違規車輛無關之其他各級車類駕駛執照，否則
    將造成同一違規或違法行為，因受處分人所持憑之駕駛執照
    種類不同，即異其處分之結果，而有違相同事件相同處理，
    不同事件不同處理之平等原則。原審裁定認為受處分人此部
    分聲明異議為有理由，撤銷原處分關於吊扣駕駛執照12個月
    之處分，經核並無違誤。
(三)1.末按法官依據法律獨立審判，憲法第80條定有明文。各機關
    依其職掌就有關法規為釋示之行政命令，法官於審判案件時
    ，固可予以引用，但仍應依據法律，表示確信之法律見解，
    並不受其拘束；司法行政機關所發司法行政上之命令，如涉
    及審判上之法律見解，僅供法官參考，法官於審判案件時，
    亦不受其拘束（司法院大法官釋字第 216號解釋亦同此意旨
    ）。
  2.抗告人即原處分機關為本件裁處時，固有交通部95年10月 2
    日交路字第0950051192號函釋、95年9月14日路監交字第095
    1005442A號函釋、94年 9月15日交路字第0940051433號函釋
    、89年 8月30日交路字第008861號函釋，及本院97年交抗字
    第678號、97年度交抗字第118號裁定之理由作為依據；惟依
    上開大法官釋字第 216號解釋意旨，交通部上開函釋及前開
    裁定，僅得供本院參考，本院不受其拘束，附此敘明。
四、原審認原處分機關對受處分人所為吊扣普通小型車駕駛執照
    之處分有所違誤，而撤銷受處分人關於吊扣普通小型車駕駛
    執照部分並諭知該撤銷部分不罰，其認事用法，經核於法均
    無不合。抗告人執前詞，指摘原裁定不當，為無理由，應予
    駁回。
據上論斷，道路交通案件處理辦法第26條，刑事訴訟法第 412條
，裁定如主文。
中    華    民    國    98    年    9     月    18    日
                  刑事第十七庭  審判長法  官  陳憲裕
                                      法  官  陳世宗
                                      法  官  黃雅芬
以上正本證明與原本無異。
不得再抗告。
                                      書記官  鄭雅云
中    華    民    國    98    年    9     月    18    日


司法院資訊處製作；財團法人民間司法改革基金會備份。
